【裁判字號】    99,聲判,13
【裁判日期】    991215
【裁判案由】    聲請交付審判
【裁判全文】
臺灣基隆地方法院刑事裁定              99年度聲判字第13號
聲  請  人  連傳生
代  理  人  蘇清文律師
            羅興章律師
被      告  郭朝慶
上列聲請人因告訴被告侵占案件，不服臺灣高等法院檢察署檢察
長於中華民國99年10月4 日駁回再議之處分（99年度上聲議字第
6956號），聲請交付審判，本院裁定如下：
    主  文
聲請駁回。
    理  由
一、按告訴人不服上級法院檢察署檢察長或檢察總長認再議為無
    理由而駁回之處分者，得於接受處分書後10日內委任律師提
    出理由狀，向該管第一審法院聲請交付審判，刑事訴訟法第
    258條之1定有明文；又按法院認為交付審判之聲請不合法或
    無理由者，應駁回之，而法院為裁定前，得為必要之調查，
    同法第258條之3第2項前段、第3項分別定有明文。次按新修
    正刑事訴訟法第258條之1規定告訴人得向法院聲請交付審判
    ，係對於「檢察官不起訴或緩起訴裁量權」制衡之一種外部
    監督機制，法院僅就檢察官所為不起訴或緩起訴之處分是否
    正確加以審查，以防止檢察機關濫權，依此立法精神，前揭
    「得為必要之調查」，其調查證據之範圍，自應以偵查中曾
    顯現之證據為限；而同法第260 條對於不起訴處分已確定或
    緩起訴處分期滿未經撤銷者得再行起訴之規定，其立法理由
    說明該條所謂不起訴處分已確定者，包括「聲請法院交付審
    判復經駁回者」之情形在內，是前述「得為必要之調查」，
    其調查證據範圍，更應以偵查中曾顯現之證據為限，不得就
    告訴人新提出之證據再為調查，亦不得蒐集偵查卷以外之證
    據，否則，將與刑事訴訟法第260 條之再行起訴規定，混淆
    不清，亦將使法院兼任檢察官而有回復「糾問制度」之虞；
    且法院裁定交付審判，即如同檢察官提起公訴使案件進入審
    判程序，是法院裁定交付審判之前提，必須偵查卷內所存證
    據已符合刑事訴訟法第251條第1項規定「足認被告有犯罪嫌
    疑」檢察官應提起公訴之情形，亦即該案件已經跨越起訴門
    檻，否則，縱或法院對於檢察官所認定之基礎事實有不同判
    斷，但如該案件仍須另行蒐證偵查始能判斷應否交付審判者
    ，因交付審判審查制度並無如同再議救濟制度得為發回原檢
    察官續行偵查之設計，法院仍應依同法第258條之3第2 項前
    段規定，以聲請無理由裁定駁回。
二、本件聲請人即告訴人連傳生以被告郭朝慶涉犯侵占罪嫌，向
    臺灣基隆地方法院檢察署檢察官提出告訴，嗣經該署檢察官
    於民國99年8 月25日以99年度偵字第3193號為不起訴處分（
    下稱原不起訴處分）後，聲請人不服聲請再議，復經臺灣高
    等法院檢察署檢察長於99年10月4 日以99年度上聲議字第69
    56號處分書（下稱原處分）駁回再議之聲請等情，有上開不
    起訴處分書及駁回再議之原處分在卷可稽，並經本院依職權
    調取前揭卷宗核對無誤，而聲請人於99年10月4 日收受該駁
    回再議處分書後，旋即委任律師並於同年月14日提出刑事聲
    請交付審判狀，向本院聲請交付審判等情，業經本院依職權
    調取前揭檢察署偵查卷證核閱無誤，並有聲請人刑事委任狀
    、聲請人所提刑事聲請交付審判狀上本院收狀戳在卷可稽，
    是聲請人之聲請程序合於首揭規定，先予敘明。
三、聲請交付審判意旨略以：
(一)被告犯罪嫌疑重大，應予以起訴，以懲不法：
    被告於偵查中供稱已將聲請人應得之款項於83年間匯入聲請
    人在臺北縣瑞芳農會澳底分會之帳戶內，檢察官卻漏未查明
    被告有無匯款之事實，又惟聲請人向該分會申請該帳戶之往
    來明細，該帳戶係84年4 月16日開戶以來至85年12月31日止
    該帳戶並無逾新台幣（下同）100 萬元之金額入帳，顯見被
    告並未將聲請人應得之價金以匯款方式交付予聲請人，是被
    告涉犯侵占之犯行重大，應予以起訴。
(二)本件告訴未逾追訴權時效：
    按「刑法上之侵占罪係以意圖為自己或第三人不法之所有，
    擅自處分自己持有他人之物，或變易持有之意思為所有之意
    思而逕為所有人行為，為其成立要件。」最高法院95年度台
    上字第4121號判決意旨參照，故必須持有人為擅自處分行為
    或易持有為所有之行為後，始成立本罪，始計算追訴權時效
    。本件被告郭朝慶於83年間兌領賣地之價款後係代聲請人保
    管聲請人應得之628萬4000 元，始至98年11月10日後，被告
    始以業經交付價金予聲請人而拒絕交付價款，方為易持有為
    所有之侵占行為，自應自此時起算追訴權時效，故聲請人於
    99年4月2日提出告訴，並未逾10年追訴權時效。
(三)綜上所述，原不起訴處分及駁回再議之處分疏未審認及調查
    相關事證，顯有不當，爰聲請交付審判云云。
四、本院查：
(一)聲請人以：被告郭朝慶與聲請人連傳生於83年間，雙方一同
    將名下所有之花蓮縣富里鄉界段第1564、1580、1582、1590
    、1594、1599、1601號土地，出賣予潘永福，價款共計1571
    萬元，其中628萬4千元應歸聲請人所有，潘永福於簽約當日
    即83年10月31日及其後數月內，簽發支票多張支付買賣價款
    ，全部支票均由被告收執，依買賣契約約定之日期存入金融
    機構兌領，最後一筆為84年3 月31日到期兌領，詎被告領得
    上開買賣價款後，竟一再推託拒不交付聲請人應得之628 萬
    餘元，至98年間被告竟推稱早已將款項支付聲請人，因認被
    告涉犯刑法侵占罪嫌，而具狀向臺灣基隆地方法院提起告訴
    。經該署檢察官偵查結果，略以：本案雙方賣地價款於84年
    間即已完全收訖，該等款項復均已由被告兌領，聲請人復稱
    被告自斯時起即拒不交付告訴人應得款項，應認本件若有侵
    占犯行，亦已逾10年以上，本件業己完成追訴權時效期限，
    而依刑事訴訟法第252第2款為不起訴之處分。
(二)聲請人不服，向臺灣高等法院檢察署提起再議，經該署以99
    年度上議字第6956號駁回再議之聲請，其處分意旨略以：聲
    請人雖稱被告迄98年11月10日後，始改口稱已將價金交付聲
    請人，應查明被告84年兌領價金後，係以自己所有之意思或
    代聲請人之意思而持有該筆價金？惟被告堅稱，於83年、84
    年間兌領款項後即交付聲請人等語，並無聲請人所指為聲請
    人保管之情，且聲請人亦自陳被告稱欲抵償之冷凍庫並非被
    告所有，足見並無聲請人所指被告代為保管之情。是被告若
    有侵占之犯行，業己完成追訴權時效，自應為不起訴處分。
    故本件再議為無理由，而依刑事訴訟法第258 條前段為駁回
    之處分。
五、本院判斷：
(一)按案件有追訴權時效完成情事者，應為不起訴處分，刑事訴
    訟法第252條第2款亦有明文。再按，刑法第335條第1項之普
    通侵占罪係科處最重本刑5 年以下有期徒刑之罪。查本案係
    於95年7月1日前發生之犯罪行為，有關最重本刑為5 年有期
    徒刑之罪，其追訴權時效於95年7月1日刑法修正施行後延長
    為20年，相較於95年7月1日刑法修正施行前之追訴權時效為
    10年，前者較不利於行為人，依刑法第2條第1項「從舊從輕
    」原則，應適用最有利於被告之舊法，即適用修正前刑法第
    80條第1項第2款之規定，其所犯侵占罪嫌之追訴權時效為10
    年。此外，侵占罪之本質為即成犯，自犯罪嫌疑人易持有為
    所有之行為時起，侵占罪即屬成立，並自彼時起算，滿10年
    未予追訴，追訴權時效即算完成。
(二)本件依聲請人指稱：被告於83年間自潘永福取得支票兌領現
    金後，一再推託不交付價金予聲請人，並欲以被告所有位於
    臺北縣貢寮鄉澳底派出所旁之冷凍庫建物所有權移轉聲請人
    以抵償，直至98年11月10日聲請人請求被告返還該價金，被
    告竟稱業已交付拒絕返還而易持有為所有，將該價金侵占入
    已等語在卷。惟聲請人於99年5 月14日檢察官訊問中業已陳
    明：「（問：你有無向郭朝慶要潘永福的錢？）我有向他要
    ，...當時是在84年他說冷凍庫要給我。」、「(問：所告是
    否為83年簽的契約書，潘永福給你的票錢沒有分給你？）是
    ，他都沒有錢給我。」等語明確，核與被告於99年8月2日檢
    察官訊問中供陳：「（問：83年有無與連傳生在富里買地再
    賣給潘永福？）有，是連傳生拿票給我，…我拿到錢就給連
    傳生。」等語中所提及之時間點相符，顯見聲請人自99年5
    月14日受檢察官所為上開訊問時起回溯15年前，即已察知被
    告恐涉有侵占罪嫌，足堪推論被告即便有聲請人指稱所涉犯
    之侵占犯行，其追訴權時效業自83年間經過10年即已完成，
    此據本院依職權調取臺灣基隆地方法院檢察署99年度他字第
    362 號及99年度偵字第3193號全卷核閱屬實。而聲請人所委
    任之律師另於99年5 月24日檢察官訊問中陳述：（問：有無
    補充？）本件被告從84年一直說要冷凍庫來抵償價金，一直
    到去年才改口說已經付了，我們認為被告改口有侵占之意思
    ，告訴人確實沒有收到價金。」等語，則本件被告於83年間
    拒絕交付價金予聲請人時，已係主觀上將易持有為所有之心
    態加以客觀化於外部之取得行為，則本件追訴權時效自應自
    此時起算，並不因聲請人之空泛指述被告有改口一節，即得
    無限制延長。由上以觀，被告之侵占行為自83年間起，即已
    成立，則被告前開侵占犯行，業因追訴權時效期滿，無從訴
    追。
(三)至聲請人聲請再傳喚證人連富憲及調查聲請人在臺北縣瑞芳
    農會澳底分會之帳戶自83年起之往來明細資料，顯係就偵查
    中未顯現之證據而請求就其新提出之證據再為調查，亦與交
    付審判制度之精神未合，自不應准許。
六、綜上以觀，經本院調閱被告所涉本案侵占罪嫌之全案卷證核
    閱結果，認被告就本案之追訴權時效業已屆滿無訛。況原不
    起訴處分書及聲請再議處分書業已就此部分予以斟酌，並就
    卷內證據詳為調查，認為被告所涉犯之侵占罪嫌業已追訴權
    時效完成，而為不起訴處分，亦與本院前開認定結果相同，
    尚無違背經驗法則、論理法則及證據法則，是原檢察官及臺
    灣高等法院檢察署檢察長以追訴權時效完成，分別對被告予
    以不起訴處分及駁回再議之聲請，並無不當。從而，本件交
    付審判之聲請為無理由，應予駁回。
七、依刑事訴訟法第258條之3第2項前段，裁定如主文。
中    華    民    國    99    年    12    月    15    日
                  刑事第二庭審判長法  官  王福康
                                  法  官  羅貞元
                                  法  官  劉桂金
以上為正本係照原本作成。
本件裁定不得抗告。
中    華    民    國    99    年    12    月    15    日
                                  書記官  劉如純

司法院資訊處製作；財團法人民間司法改革基金會備份。
